【裁判字號】    92,台上,3027
【裁判日期】    920605
【裁判案由】    違反公司法
【裁判全文】
最高法院刑事判決                              九十二年度台上字第三○二七號
    上  訴  人  戊○○
                乙○○
                甲○○
                丁○○
                丙○○
右上訴人等因違反公司法案件，不服台灣高等法院中華民國九十一年十月一日第二審
判決（九十一年度上訴字第一六八三號，起訴案號：台灣基隆地方法院檢察署八十九
年度偵字第四三八三、四六六一號），提起上訴，本院判決如左：
    主  文
原判決撤銷，發回台灣高等法院。
    理  由
本件原判決認定上訴人戊○○係基隆市○○路七號七樓羅偉投資股份有限公司（下稱
羅偉公司）及台北市○○區○○路九號三樓碧嵐營造工程有限公司（下稱碧嵐公司）
之實際經營人，基於概括之犯意，於民國八十五年十一月初欲設立羅偉公司，資本額
為新台幣（下同）八千萬元時，與人頭股東兼董事長之上訴人丙○○及某會計師事務
所內之真實姓名不詳之成年女子，基於犯意之聯絡，明知該公司應收之股款，股東並
未實際繳納，乃由戊○○向該不詳姓名成年女子商借現金八千萬元，於八十五年十一
月六日存入羅偉公司籌備處於合作金庫玉成支庫所開設之九六一七四六號之活期存款
帳戶，以取得銀行資金存款證明，由戊○○委託不知情之會計師在公司業務上製作之
申請文件公司章程中載明股東已繳足事實，連同上開帳戶存摺影本、股東繳納股款明
細表等資料，持向前台灣省政府建設廳（改制後稱經濟部中部辦公室）申辦公司設立
登記，旋於八十五年十一月八日將上開帳戶現金提領轉存入他公司之籌備處或他人帳
戶，足生損害於該公司之債權人及公司登記管理之之正確性。戊○○復承前開概括犯
意，於八十五年十一月五日，辦理碧嵐公司增資二千五百萬元時，與碧嵐公司之董事
即上訴人丁○○（未經起訴）及前開不詳姓名之成年女子，明知公司應收之增資之股
款，股東並未實際繳納，乃由該女子提供現金二千五百萬元，由戊○○於八十五年十
一月六日存入碧嵐公司之第一銀行長春分行第00000000000號之活期存款
帳戶，充作已收足股款之證明，再由戊○○委託不知情之會計師向前台灣省政府建設
廳申辦碧嵐公司增資發行新股變更登記，在公司業務上製作之公司章程中表明股東丁
○○、李文宏等人已繳足增資股款，並連同上開帳戶存摺影本、增加資本股東繳納股
款明細表等資料，持向前台灣省政府建設廳申請增資發行新股變更登記，旋於八十五
年十一月八日將帳戶內之現金轉存入他公司之籌備處或不相關之他人帳戶，足生損害
於該公司之債權人及公司登記管理之正確性。上訴人乙○○係基隆市○○路七號一、
二樓羅傑建設股份有限公司（下稱羅傑公司）董事長、戊○○、丁○○及上訴人甲○
○則為董事（八十九年九月二十日由戊○○為董事長），羅傑公司於八十六年十一月
二十九日辦理現金增資八千萬元（起訴書誤載為九千六百萬元），並發行新股八百萬
股每股以十二元溢價發行，戊○○遂與乙○○、甲○○、丁○○於股東會議紀錄作成
現金增資決議、簽署股東同意書等，並由戊○○於八十六年十一月二十九日向前開不
詳姓名之成年女子商借現金九千六百萬元，存入羅傑公司之華南銀行士林分行第00
0000000000號之活期存款帳戶，充作已收足股款之證明，戊○○再委託不
知情之會計師在公司業務上製作之申請文件公司章程中表明股東已繳足現金股款，並
連同上開帳戶存摺影本、增加資本股東繳納股款明細表等資料，持向前台灣省政府建
設廳申辦公司增資發行新股之登記，旋於八十六年十二月二日將存款提領一空，足以
生損害於公司之債權人及主管機關對於公司登記管理之正確性等情。因而撤銷第一審
諭知上訴人等無罪之判決，改判依牽連犯從一重論處戊○○共同連續公司負責人，公
司應收之股款，股東並未實際繳納而以申請文件表明收足，又共同公司負責人，公司
應收之股款，股東並未實際繳納而以申請文件表明收足各罪刑。丁○○、乙○○、甲
○○、丙○○共同公司負責人，公司應收之股款，股東並未實際繳納而以申請文件表
明收足各罪刑，固非無見。
惟查 (一）戊○○於第一審法院辯稱：羅傑公司於八十六年十一月二十八日向戊○○
、陳焰購買坐落基隆市○○區○○段第四○七、四○八等十筆土地，作為羅傑公司
營建房屋之基地，上開價款係由其支付，其係以公司事業所需之財產為出資，並提出
買賣契約、建造執照為憑 (見第一審卷第一二七至一二九頁、第一九三頁）。上開買
賣之日期與羅傑公司辦理現金增資之日期相近。且公司法第二百七十二條明定「公開
發行新股時，應以現金為股款。但由原股東認購或由特定人協議認購，而不公開發行
者，得以公司事業所需之財產為出資」。上開公司事業所需之財產，究何所指，是否
包括上開用為營造之基地，原判決就上開具體之事證，未加調查審認，遽行判決，自
有理由不備之違誤。 (二）刑法第五十五條後段所謂之牽連犯，必須二個以上之行為
有方法與結果之關係者，始足構成，亦即必須以犯一罪之方法行為犯他罪，或以犯一
罪之結果行為犯他罪，方有牽連關係之可言。本件依原判決認定，上訴人等明知羅傑
公司應收之股款，股東並未實際繳納，乃向他人商借現款存入公司帳戶以取得銀行資
金存款證明，再委託不知情之會計師在公司業務上製作之申請文件公司章程中載明股
東已繳足之事實，連同上開帳戶存摺影本、股東繳納股款明細表等資料，持以申請公
司設立登記，如果無訛，則上開業務上製作不實之申請文件，持以申請公司設立登記
，究為一行為，抑或為數行為，攸關法律之適用，原判決未加釐清說明，遽以牽連犯
論處罪刑，尚有未洽。（三）認定犯罪事實所憑定之證據，係指實際上確係存在，就
該卷宗不難考見者而言，如判決書內所記載之證據，於卷宗內無從查考，而採為論罪
之依據，自屬採證違法。原判決依憑碧嵐公司變更登記事項卡、變更登記申請書及章
程、第一商業銀行存款餘額證明書、碧嵐公司增加資本登記資本額查核報告書、存摺
影本等資料（見台灣士林地方法院檢察署八十九年度偵字第一○二六一號偵查卷第六
頁至第十九頁、第二十五頁、第二十六頁）為戊○○犯罪之依據，但卷內並無上開書
證足供查考，原判決竟採為論罪之依據，自非適法。上訴人等上訴意旨指摘原判決不
當，尚非全無理由，應認有撤銷發回更審之原因。
據上論結，應依刑事訴訟法第三百九十七條、第四百零一條，判決如主文。
中      華      民      國    九十二    年      六      月      五      日
                              最高法院刑事第八庭
                                  審判長法官  莊  登  照
                                        法官  洪  明  輝
                                        法官  黃  一  鑫
                                        法官  魏  新  和
                                        法官  林  秀  夫
      右正本證明與原本無異
                                              書  記  官
中      華      民      國    九十二    年      六      月     十一     日


司法院資訊處製作；財團法人民間司法改革基金會備份。
